最高法院民事判決　　　　　　九十四年度台上字第一二五四號
　　上　訴　人　丙○○
　　訴訟代理人　呂勝賢律師
　　被 上訴 人　甲○○即洪.
　　訴訟代理人　陳聰能律師
上列當事人間請求損害賠償等事件，上訴人對於中華民國九十二
年十一月二十五日台灣高等法院台中分院第二審判決（九十一年
度上字第三七三號），提起上訴，本院判決如下：
    主  文
上訴駁回。
第三審訴訟費用由上訴人負擔。
    理  由
本件被上訴人主張：坐落台中縣大甲鎮○○○段九張犁小段三一
五地號，地目田，面積五二五七平方公尺土地及同段三一五之一
○地號，地目田，面積一一○五平方公尺土地，原均為伊之父親
洪清風所有，民國七十五年間洪清風分產予伊與第一審共同被告
洪定國兄弟時，因受當時每宗耕地不得分割或移轉為共有之限制
，伊與洪定國遂約定三一五地號以洪定國為登記名義人，三一五
之一○地號以伊為登記名義人，伊兄弟就上開二筆土地應各有二
分之一之共有權利。迨至七十七年六月十八日伊與洪定國各因出
賣六分之一之權利，合計三分之一予上訴人，上開二筆土地實際
係由伊兄弟及上訴人各有三分之一之共有權利，惟三一五及三一
五之一○地號之登記名義人仍為洪定國及伊，土地所有權狀亦分
置於洪定國及伊處。七十九年間伊、洪定國及上訴人又各出資三
分之一共同購買與三一五地號毗鄰之同段三一七之六地號，地目
田，面積二五平方公尺土地，登記在洪定國名下。嗣於八十年間
因上訴人表示其就上開地號土地無一筆登記在其名下，乃要求將
三一七之六地號移轉登記於其名下，洪定國遂將土地所有權狀、
印鑑、印鑑證明等資料交由上訴人所委託之代書施光雄辦理三一
七之六地號所有權移轉登記手續，詎上訴人未經伊同意，即擅自
夥同施光雄將三一五地號土地分割為三一五地號，地目田，面積
三一一四平方公尺及三一五之一一地號，地目田，面積二一四三
平方公尺，並擅將分割後之三一五之一一地號移轉登記於其名下
，並將上開三一五之一一地號與三一七之六地號合併為三一七之
六地號，地目田，面積二一六八平方公尺，後於八十三年二月四
日復將上開三一七之六地號移轉登記予其子即第一審共同被告乙
○○，旋乙○○再於八十九年五月十一日移轉登記予上訴人。伊
對於三一五、三一五之一○及三一七之六地號各有三分之一之權
利，竟因上訴人上開行為而受有損害等情，爰依民法第一百八十
四條第一項及第二百十三條第一項規定，以先位聲明，求為命上
訴人、乙○○塗銷八十九年五月十一日之所有權移轉登記，再命
乙○○、上訴人塗銷八十三年二月四日之所有權移轉登記，並命
上訴人塗銷三一七之六地號及三一五之一一地號八十年十二月十
八日之合併登記及三一五之一一地號於同日所為之所有權移轉登
記，再命洪定國塗銷三一五地號八十年十二月十八日所為分割登
記之判決。【按：被上訴人另備位聲明請求上訴人給付新台幣（
下同）三百十五萬二千四百九十九元本息部分，因先位聲明有理
由而未審究。又原審將先位聲明第一審所命上訴人、乙○○塗銷
三一七之六地號土地於八十九年五月十一日及八十三年二月四日
所為所有權移轉登記部分之判決廢棄，改判被上訴人敗訴，該部
分已因被上訴人未聲明上訴而告確定。且乙○○併對原審其勝訴
部分之判決提起上訴，業經本院另以裁定駁回其上訴在案。又第
一審為洪定國敗訴判決部分，亦未據其聲明不服。】
上訴人則以：被上訴人於七十九年間與伊、洪定國各出資三分之
一共同購買三一七之六地號土地，即係為辦理三一五地號分割再
合併使用，此為被上訴人當初所知悉，否則何須共同出資購入該
三一七之六地號僅二十五平方公尺之土地。被上訴人與伊、洪定
國間確有協議分割、合併，復約定三一七之六與三一五之一一地
號合併分給伊二一六八平方公尺，被上訴人分得三一五之一○地
號土地，洪定國分得三一五地號土地。該購買三一七之六地號每
坪七萬元，共約五十二萬元，三人並論及金錢補償，約明由伊補
償被上訴人十八萬元，當場由伊簽發同面額彰化商業銀行大甲分
行八十一年一月三十一日之支票交被上訴人收執，協議後乃由洪
定國交付相關資料，由代書施光雄進行辦理相關手續等語，資為
抗辯。
原審斟酌全辯論意旨及調查證據之結果，以：本件被上訴人主張
其未與洪定國、上訴人於八十年十二月間協議辦理分割系爭土地
之事實，與洪定國於第一審所稱其僅私下有同意將三一七之六地
號土地登記給上訴人，當初買三一七之六地號土地原登記在其名
下，另三一五之一○地號登記為被上訴人名義，約定三一五之一
○、三一五、三一七之六地號土地每人權利各三分之一，因上訴
人恐權利不保，乃將三一七之六地號土地二十五平方公尺登記在
上訴人名下，其三人並無至證人施光雄代書處辦理登記事宜亦無
協議分割，沒聽說有十八萬元協議補償之事等語悉相符合，洪定
國之陳述已堪為被上訴人指述之佐證。上訴人雖以三人就前揭三
筆土地以口頭達成協議分割，並偕同至代書辦理登記等上開情詞
置辯，惟查被上訴人與洪定國間，前於七十五年四月十二日共同
書立聲明書一紙，明定「三一五地號．．三一五之一○地號．．
日後非經具聲明書人書面同意，上開土地不得有擅自出售他人或
抵押、出租他人情事」，並由上訴人擔任聲明書之見證立會人。
且被上訴人與洪定國復於七十七年六月十八日簽立聲明書，載明
「自本日起上開土地實際所有權係洪定國、洪潤澤、丙○○各持
分參分之壹，．．日後非經三人書面同意，上開土地不得擅自出
售他人或抵押出租他人使用情事」等語，有被上訴人提出之聲明
書二紙可稽，上訴人亦不爭執，堪信為真正。查被上訴人及洪定
國、上訴人就系爭土地有關之權利義務事項，皆謹慎書立聲明書
作為憑證，三人間倘有協議分割、合併，如此重大攸關權利義務
之事項，亦應會以書面留為憑據，況三人間苟真同至代書施光雄
處，則同時委請代書將協議方案擬具書面簽字，應甚為便利，衡
情豈有未立任何書面之可能？上訴人所辯既不合常情，亦與上開
聲明書約定不合。又上訴人另辯稱其以十八萬元補貼被上訴人而
達成分割協議，其計算方法，係以當初購買三一七之六地號土地
，共約五十二萬元，三人共有除以三等於十八萬元，始付被上訴
人十八萬元補償云云，然為被上訴人否認，且系爭三一五、三一
五之一○、三一七之六地號土地面積及公告現值均不相同，復非
以三筆土地各平分三份，而上訴人所分得為價值較高之三一五地
號部分土地及三一七之六地號全部土地，卻單以三一七之六地號
一筆土地買入總價五十二萬餘元價格除以三作為補償金額計算之
標準，而非參照三筆土地之價值予以計算，顯違不動產交易常情
。再系爭三一五、三一五之一○、三一七之六地號土地，於八十
年七月間之公告現值分別為一千元、七百元、一千元，有地價謄
本可憑。按照上開各筆土地公告現值計算，於八十年七月間，系
爭三一五地號土地公告現值為五百二十五萬七千元，三一五之一
○地號為七十七萬三千五百元，三一七之六地號為二萬五千元，
三筆土地公告現值合計為六百零五萬五千五百元，以三人應有部
分各三分之一計算，三人各自應有部分之公告現值為二百零一萬
八千五百元。惟依八十年十二月間辦理分割、移轉、合併登記結
果，系爭三一五地號土地分割後面積為三一一四平方公尺，登記
為洪定國所有，系爭三一五之一○地號土地面積無異，登記予被
上訴人所有，三一七之六地號土地，則因合併三一五之一一地號
土地，面積增為二一六八平方公尺，登記為上訴人所有，依此計
算分割結果，被上訴人所有部分僅為三一五之一○地號土地，八
十年度公告現值為七十七萬三千五百元，洪定國所有部分為三一
五地號土地，同年度公告現值為三百十一萬四千元，上訴人所有
部分為三一七之六地號土地，同年度公告現值為二百十六萬八千
元，顯然洪定國、上訴人名下登記土地之公告現值，均逾分割登
記前之三筆土地合計應有部分額之二百零一萬八千五百元甚多，
而被上訴人名下登記土地，則僅及上開應有部分額之百分之三十
八，而遠遜於洪定國、上訴人二人登記所有權部分。且八十年間
不動產業尚屬高峰期，市價高於公告現值，一般土地徵收補償，
最低亦為公告現值加四成，前開土地價值之差距更不止於此。苟
如上訴人所辯三人協議，由上訴人僅以十八萬元支票交付被上訴
人作為分割補償，即能達成上述價值差異如此鉅大之分割協議，
誰能置信？又上訴人指補償款僅十八萬元，而辦妥分割、移轉及
合併分割登記為八十年十二月二十日，支票發票日卻為相距一個
月又十天之八十一年一月三十一日，與辦妥「過戶」即兌現之交
易常情不符。再上訴人認證人施光雄已證稱確係由上訴人及洪定
國、被上訴人同至其事務所依三方意願及上訴人九十二年五月七
日陳報狀分割建築圖方案辦理合併分割一節，被上訴人不啻否認
有該建築計畫圖，即依前開建築計畫圖及其上面積計算，上訴人
分得之Ｂ地二一四九平方公尺亦已較二一二九平方公尺多出二十
平方公尺。且申請地政機關指界測量，上訴人分得之部分面積為
二一六八平方公尺，更較三分之一應分得之面積二一二九平方公
尺多出三九平方公尺。如確係上訴人及洪定國、被上訴人三人同
往代書處辦理，代書為免日後爭議，理應請權利關係之三人於分
割圖或上訴人所指之建築計畫圖上簽章，或另立分割協議書載明
分割及補償之計算方法，並就實測後若與分割圖不符時，應如何
調整原定補償方法。但該建築計畫圖及分割圖上，並無被上訴人
簽章，分割方法並非以土地面積平均數分割，所生面積差額如何
補償又未另立分割協議書載明補償方法，實測圖與所提建築計畫
圖亦不符，更無調整補償之方法，均與常情有背。況系爭三筆土
地於八十年間分割迄今十餘年，地目均為六等則之田，並非建築
用地，且無變更地目之記載，有土地登記簿謄本可稽，上訴人卻
早於十年前即以建築計畫圖作為規劃分割系爭土地之方法，尤與
情理有違。綜上所述，參互印證，上訴人抗辯三人有達成協議分
割，始共同委託代書施光雄辦理系爭土地分割、合併、移轉登記
事宜云云，均不足信。被上訴人主張上訴人違背共有約定，私下
夥同代書辦理上揭登記等情為屬真正。按因故意或過失，不法侵
害他人之權利者，負損害賠償責任。又負損害賠償責任者，除法
律另有規定或契約另有訂定外，應回復他方損害發生前之原狀，
民法第一百八十四條第一項前段、第二百十三條第一項分別定有
明文。本件上訴人所為，自係故意不法侵害被上訴人之權利，應
負回復原狀之損害賠償責任。從而，被上訴人依侵權行為之法則
，請求上訴人塗銷上述八十年十二月十八日之合併登記及所有權
移轉登記（第一審判決主文第三項將八十年十二月十八日合併登
記部分，誤載為八十年十二月八日），洵屬有據，應予准許，為
其心證之所由得，並說明上訴人其他抗辯及聲明證據為不足取暨
不逐一論述之理由，因而維持第一審所為此部分上訴人敗訴之判
決，駁回其上訴，經核於法並無違背。上訴論旨，猶執陳詞，並
以原審採證、認事暨解釋契約之職權行使及其他與判決基礎無涉
之理由，指摘原判決不利於己部分不當，求予廢棄，不能認為有
理由。
據上論結，本件上訴為無理由。依民事訴訟法第四百八十一條、
第四百四十九條第一項、第七十八條，判決如主文。
中　　華　　民　　國　九十四　年　　七　　月　 十四 　日
                      最高法院民事第三庭
                          審判長法官  朱　錦　娟
                                法官  顏　南　全
                                法官  許　澍　林
                                法官  袁　靜　文
                                法官  黃　義　豐
      本件正本證明與原本無異
                                      書  記  官
中　　華　　民　　國　九十四　年　　七　　月　二十七　日
                                                      Ｔ
